【裁判字號】    91,重上更(一),20
【裁判日期】    920415
【裁判案由】    交還土地
【裁判全文】
臺灣高等法院臺中分院民事判決  九十一年度重上更(一)字第二○號
      上  訴  人    丙○○
      兼法定代理人  戊○○
      上  訴  人    丁○○
                    乙○○
      被  上訴人    甲○○
右當事人間交還土地事件，上訴人對於中華民國八十八年七月二十六日臺灣臺中地方
法院八十七年重訴字第三三七號第一審判決提起上訴，經最高法院第一次發回更審，
本院判決如左：
      主      文
上訴駁回。
第二審及發回前第三審訴訟費用（除確定部分外）由上訴人連帶負擔。
      事      實
甲、上訴人方面：
一、聲明：求為判決：
（一）原判決不利上訴人部分廢棄。
（二）右廢棄部分，被上訴人在第一審之訴及假執行之聲請均駁回。
二、陳述：除與原判決所載相同部分予以引用外，補述略稱：
（一）被上訴人係本於無權占有之法律關係，請求上訴人拆屋還地，原審判決上訴人
      敗訴，所持之理由為：兩造就系爭土地原定有內南字第七七號耕地租約，租期
      於七十九年十二月三十一日屆滿，被上訴人以收回自耕為由，經台中縣政府於
      八十四年九月十五日，以府地籍字第二三四四七三號函核准被上訴人收回自
      耕，並由后里鄉公所於八十五年六月二十一日以后編民字第七五八二號函准予
      辦理前揭內南字第七七號租約終止之登記，而終止上開租約，上開租約既已終
      止，上訴人之繼續占有系爭土地即為無權占有。
（二）惟查：本件縱令台中縣政府准予終止租約之行政處分為有效，然所終止者，亦
      僅為右開七十九年十二月三十一日滿期之內南字第七七號租約而已，但七十九
      年十二月三十一日屆滿之租約，於租賃期限屆滿後，承租人即上訴人仍繼續為
      租賃物之使用收益，而出租人即被上訴人不即表示反對之意思，依耕地三七五
      減租條例第一條適用民法第四百五十一條之規定，視為以不定期限繼續契約（
      參看最高法院三十三年上字第三七六三號判決、四十七年台上字第一五六八號
      判例、七十七年度第十四次民事庭會議），上訴人占有使用系爭土地，有正當
      權源，被上訴人請求交還土地，為無理由等語。
（三）系爭租賃契約於七十九年十二月三十一日屆滿後，上訴人仍繼續為租賃耕地之
      使用收益，被上訴人從未向上訴人表示反對之意思：
  １、被上訴人雖依據后里鄉公所1.19.八十后鄉民字第五六六號函影本及2.八
      十后鄉民字第二０五０號函，主張伊早已於1.19.或2.前即已向后里鄉公
      所申請收回自耕云云。然即令如其主張為真實，但此等函文均非出租人即被上
      訴人直接向承租人之上訴人為反對續租之意思表示，依最高法院五十八年度台
      上字第三一號判決意旨所示，仍應認兩造間已依民法第四百五十條規定繼續不
      定期限租賃契約，不受相關行政機關核准收回自耕終止原契約之規範。
  ２、最高法院四十六年度台上字第一八二八號判例意旨，租期屆滿未收取租金，僅
      係一種單純沈默，尚難認為已有默示反對續租之意思。被上訴主張：觀乎上訴
      人將租金提存於法院之事實，即可推定被上訴人有拒收租金之意思，亦可推定
      被上訴人有默示反對續租之意思表示云云，揆之上開判例所示，其主張並非可
      採。
  ３、被上訴人雖已向后里鄉公所聲請收回系爭耕地，但后里鄉公所並未於相當期間
      內將之轉知承租人（即上訴人），則其收回耕地之意思表示，對於承租人即上
      訴人不能認為有效，仍應依民法第四百五十一條規定，認為以不定期限繼續租
      約。
  ４、最高法院四十二年台上字第一二二號判例意旨：民法第四百五十一條所謂出租
      人不即反對之意思，係指一般交易觀念，出租人於可能表示意思時而不表示者
      而言，上訴人之辦公處所與被上訴人之營業所既係設在同一街道，而上訴人之
      管理員復在系爭房屋樓上居住，均為兩造所不爭執，則被上訴人於租賃期間屆
      滿後仍為租賃物之使用，揆諸一般交易觀念，上訴人顯非不能即時表示反對之
      意思，乃竟沈默不言，遲至月餘始表示異議，自難謂非與上開法條規定之事由
      相當。
  ５、被上訴人提出提存書七張（附於鈞院八十八年度重上字第一０五號民事卷第一
      宗第七十七頁至八十三頁），主張伊拒絕收受上訴人所付之租金。然依此等提
      存書所載，被上訴人將上訴人所付之租金向法院提存日期最早者為八十二年六
      月十六日，距離租約屆滿日之七十九年（上訴人誤載為七十八年）十二月三十
      一日已逾二年六個月，難謂被上訴人有向上訴人「即時」為反對之意思表示。
  ６、本件自起訴之日起至最高法院發回為止，已歷時四年餘，被上訴人並未提及伊
      有委託證人詹樹炎向承租人（上訴人）為終止租約之意思表示，迨發回後始聲
      請傳喚該證人，顯有串證，且該證人為被上訴人之胞兄，其證言自不足採。又
      按民法第二百五十八條、第二百六十條、第二百六十三條及最高法院四十一年
      台上字第七六七號判例意旨，出租人若欲依民法四百五十一條之規定為反對續
      租之意思表示，應由出租當事人本人為之，然本件並非由被上訴人直接向上訴
      人等表示租期屆滿不再續租，而係由證人詹樹炎向上訴人等人為不繼續出租之
      意思表示，且又無證據證明被上訴人已授權證人詹樹炎代理被上訴人向上訴人
      為不同意續租之意思表，依民法第四百五十一條規定，兩造就系爭土地，於原
      租期屆滿後，即仍有不定期租賃關係存在。
  ７、證人詹樹炎於鈞院證稱：「在民國七十九年十一月左右，甲○○（即被上訴人
      ）是在我家裡枋寮路九號客廳拜託我，講的時候，只有我們兄弟兩人在場，是
      在白天，約在下午三點多跟我說的」等語。而被上訴人則陳稱：「我有拜託證
      人詹樹炎向上訴人說要收回系爭土地，不再出租，我大約在七十九年十月中旬
      左右跟證人詹樹炎講，是下午約在傍晚時分」等語。此二人關於被上訴人委託
      證人詹樹炎向上訴人轉達不再續租之意思表示，其時間，詹樹炎指為七十九年
      十一月間某日之下午三時許，被上訴人指為七十九年十月間某日之傍晚時分，
      顯有不同，是證人詹樹炎之證詞應屬勾串，其證言顯非可採。
三、證據：引用原審立證方法。
乙、被上訴人方面：
一、聲明：求為判決：駁回對造之上訴。
二、陳述：除與原判決所載相同部分予以引用外，補述略稱：
（一）被上訴人曾於七十九年十月中旬，在自宅客廳，拜託詹樹炎向系爭土地之原承
      租人即上訴人轉達說七十九年十二月租期屆滿要收回系爭土地，不要再出租。
（二）本件雙方耕地租賃契約於七十九年十二月三十一日到期屆滿後，雙方均依據耕
      地三七五減租條例向台中縣后里鄉公所提出申請，上訴人申請續定租賃契約，
      而被上訴人則申請核定准予收回自耕，此並經后里鄉公所分別通知兩造，此有
      后里鄉公所八十年一月十九日八十后鄉民字第五六六函影本（見台灣高等法院
      台中分院八十八年度重上字第一○五號民事卷宗第一宗第八十四頁）可參，顯
      見早在此日期之前，被上訴人已向后里鄉公所申請收回耕地自耕無疑，而該函
      影本又係上訴人於八十八年十一月十八日所提出之準備書狀中所附，足證上訴
      人於八十年一月十九日左右便已知被上訴人申請收回耕地並反對繼續出租給上
      訴人等情。而依據后里鄉公所八十年二月二十八日八十后鄉民字第二○五○函
      影本（見台灣高等法院台中分院八十八年度重上字第一○五號民事卷宗第二宗
      第一百三十頁）之內容，可知上訴人確實已知被上訴人申請收回自耕之事實無
      疑，顯見被上訴人已經多次為反對繼續出租之意思表示。
（三）上訴人承租被上訴人所有之系爭耕地，訂有內南字第七七號私有耕地租約書，
      租期於七十九年十二月三十一日期滿，系爭租約於八十一年十一月二十七日雖
      經台中縣政府以（八一）府地權字第二六四０七七號函核定准上訴人自八十年
      一月一日起至八十五年十二月三十一日止續訂租約六年，台中縣后里鄉公所於
      八十二年十月二日，以八二后鄉民字第一○八二五號函通知被上訴人准予續定
      租約之登記；被上訴人即依法提起訴願，台灣省政府於八十三年三月八日以八
      三府訴字第一四七五九四號訴願決定書駁回被上訴人之訴願；被上訴人不服，
      提起再訴願，經內政部以八十三年八月十八日八三內訴字第八三零三二九三號
      再訴願決定書，將原處分與訴願決定均撤銷，由台中縣政府另為適法之處分。
      台中縣政府於八十四年一月十二日，以八四府地權字九七七八號函准予上訴人
      續定租約；被上訴人再提起訴願，經台灣省政府於八十四年七月三日以八四府
      訴一字第一五四九五二號訴願決定書，將台中縣政府前開處分撤銷；台中縣政
      府另於八十四年九月十五日以八四府地權字二三四四七三號函准許被上訴人將
      系爭耕地收回自耕，顯見系爭土地租約之租期已於七十九年十二月三十一日屆
      滿，后里鄉公所亦註銷該租約登記，被上訴人為擴大家庭農場經營規模，申請
      台中縣政府於八十五年六月十日以府地籍字第一四一四四八函准由后里鄉公所
      辦理終止租約登記，經核算應給付予上訴人之補償費為八十九萬八千四百八十
      八元，因上訴人拒收．被上訴人乃於八十五年一月十九日向法院提存該筆補償
      費，又於八十五年七月二十六日以郵局存證信函第一四九號通知上訴人返還土
      地，惟上訴人置之不理。
（四）被上訴人為求終止本件租賃契約，曾於七十九年十一月間委託第三人詹樹炎分
      別於收取租金時前往各上訴人住處表示將終止租賃契約，不再繼續出租給上訴
      人使用，此並經詹樹炎到庭證明無誤。上訴人雖主張縱認被上訴人曾委託詹樹
      炎前往上訴人處表示不願繼續出租系爭耕地，然因詹樹炎係於七十九年十二月
      三十一日租約到期前便為上述之表示，故與民法第四百五十一條「租賃期限屆
      滿後」之要件不符，亦不發生終止租賃契約之效力。然查依據最高法院台上字
      第一一五九號民事判決要旨所示：「上訴人與原業主訂立之土地租賃契約明載
      ：租賃期間屆滿時，雙方同意繼續者，應再訂立契約。則不問其所訂之二年期
      間為租賃期間，抑為換約期間，原業主既已於期限屆滿前，通知上訴人不再續
      租，即不同意換約之意，上訴人又非得單獨請求換約，本件租賃關係已因此二
      年期限屆滿，歸於消滅，自不能因已往曾數度續訂租約，遂謂本件係不定期租
      賃」，由此判決意旨，顯見於租期屆滿前之通知，亦發生終止租賃契約之效力
      ，上訴人與被上訴人間之租賃契約，業因租賃期間屆滿而消滅，自無不定期租
      賃關係之存在。
（五）上訴人主張証人詹樹炎之證詞並非真實，並以詹樹炎與被上訴人係屬同財共居
      之家屬，且於之前的訴訟程序中均未出面作證，而主張詹樹炎之證詞並不可採
      。然查上訴人於更審前，未聲請傳訊證人詹樹炎出庭作證，係因當時案件之進
      行均在爭執被上訴人訴願等行政救濟程序是否合法？有無延誤？對本案中是否
      有不定期租賃關係之存在並未多加著墨，至最高法院發回之意旨中提及本一爭
      點，為求釐清事實，所以才請詹樹炎出面作證。且詹樹炎經鈞長諭令與被上訴
      人隔離訊問，均可對相關問題一一回答，顯見其證言確屬真實無疑。另一方面
      ，被上訴人與詹樹炎間雖對委託的日期是在十月或是十一月份、時間是下午或
      是傍晚回答略有差異，但考量證人作證距離事發已有十一年之久，從有些微差
      距亦屬人之常情，反而益可證明証人所言並非與被上訴人串供，其證詞自屬可
      信。
（六）被上訴人係於八十年二月十三日，向台中縣后里鄉公所提出申請書，申請收回
      原先出租與上訴人之系爭耕地，以擴大家庭農場經營規模。
三、證據：除引用原審立證方法外，請求傳訊證人詹樹炎。
      理      由
一、按出租人與承租人間因耕地租佃發生爭議時，非經調解、調處不得起訴。耕地三
    七五減租條例第二十六條第一項、第二項固有明文。惟耕地三七五減租條例第二
    十六條所謂：「出租人與承租人間因耕地租佃發生爭議案件，非經調解、調處，
    不得起訴」，係指當事人間本於耕地租佃關係而發生之爭議案件而言，如原告起
    訴主張無租賃關係存在，而本於其他之法律關係為訴訟標的，即無該條之適用（
    最高法院四十六年度台抗字第二四號裁定參照）。本件被上訴人於原審起訴，係
    以：上訴人向伊承租坐落台中縣后里鄉○○○段一四四地號、面積０．八一四五
    公頃土地（以下稱系爭耕地），訂有「私有耕地租約」，系爭租約租期已於民國
    （以下同）七十九年十二月三十一日屆滿，並經辦理終止租約登記，租賃關係已
    歸消滅，上訴人仍無權占有土地，已妨害被上訴人對系爭耕地之使用收益，被上
    訴人因而本於所有物返還請求權，訴請返還系爭土地以及給付相當於租金之損害
    金等語。依此主張，被上訴人係以無權占有及侵權行為之法律關係提起本訴，並
    非屬本於租佃關係而發生之爭議事件，依上說明，自無須踐行耕地三七五減租條
    例第二十六條規定之調解、調處程序。況被上訴人於提起本件訴訟以前，已先申
    請台中縣后里鄉調解委員會調解，經該委員會調解結果，調解不成立，有調解不
    成立證明書附卷可稽（見原審卷第十四頁），是上訴人提起本件訴訟，其程序合
    法，先予鈙明。
二、本件被上訴人起訴主張：上訴人承租伊所有之系爭耕地，訂有內南字第七七號私
    有耕地租約書，租期於七十九年十二月三十一日期滿，系爭租約於八十一年十一
    月二十七日雖經台中縣政府以（八一）府地權字第二六四０七七號函核定准上訴
    人自八十年一月一日起至八十五年十二月三十一日止續訂租約六年，並經台中縣
    后里鄉公所於八十二年十月二日，以八二后鄉民字第一○八二五號函通知被上訴
    人准予續定租約之登記；惟被上訴人即依法提起訴願，台灣省政府於八十三年三
    月八日以八三府訴字第一四七五九四號訴願決定書駁回被上訴人之訴願；被上訴
    人不服，提起再訴願，經內政部以八十三年八月十八日八三內訴字第八三零三二
    九三號再訴願決定書，將原處分與訴願決定均撤銷，由台中縣政府另為適法之處
    分。台中縣政府於八十四年一月十二日，以八四府地權字九七七八號函准予上訴
    人續定租約；被上訴人再提起訴願，經台灣省政府於八十四年七月三日以八四府
    訴一字第一五四九五二號訴願決定書，將台中縣政府前開處分撤銷；台中縣政府
    另於八十四年九月十五日以八四府地權字二三四四七三號函准許被上訴人將系爭
    耕地收回自耕，顯見系爭土地租約之租期已於七十九年十二月三十一日屆滿，后
    里鄉公所亦註銷該租約登記，被上訴人為擴大家庭農場經營規模，申請台中縣政
    府於八十五年六月十日以府地籍字第一四一四四八函准由后里鄉公所辦理終止租
    約登記，經核算應給付予上訴人之補償費為八十九萬八千四百八十八元，因上訴
    人拒收．被上訴人乃於八十五年一月十九日向法院提存該筆補償費，又於八十五
    年七月二十六日以郵局存證信函第一四九號通知上訴人返還土地，惟上訴人置之
    不理等情。爰本於所有物返還請求權，求為判命上訴人應將其所占用如原判決附
    圖編號Ｃ部分所示面積０．００五九公頃之房屋拆除，並將該基地及附圖編號Ｂ
    部分所示面積０．八０三六公頃土地返還被上訴人；另本於侵權行為損害賠償之
    法律關係，求為判命上訴人應連帶給付被上訴人自八十年一月一日起至八十八年
    六月十三日止之損害金共九十一萬六千三百八十一元，及自八十八年六月十四日
    起至清償日止，按年息百分之五計算之利息，及自八十八年六月十四日起至返還
    上開土地之日止，按月連帶給付被上訴人九千零七十三元，並就拆屋還地部分，
    宣告附條件假執行之判決〔原審判命上訴人應將系爭土地上如原判決附圖編號Ｃ
    部分所示房屋拆除，將該部分土地連同如原判決附圖編號Ｂ部分所示土地一併返
    還被上訴人，上訴人應另自八十四年九月十六日起至返還土地之日止，按月連帶
    給付被上訴人損害金新台幣九千零七十三元（即每年十萬八千八百七十六元），
    駁回被上訴人其餘之請求，被上訴人就其所受敗訴判決部分，未聲明不服。本院
    前審就損害金超過每年三萬三千六百九十六元部分，為被上訴人敗訴判決，亦未
    據其聲明不服）。
三、上訴人則以：系爭耕地租約於七十九年十二月三十一日屆滿後，經台中縣政府核
    定准予展延一期，即自八十年一月一日起展延六年，至八十五年十二月三十一日
    屆滿，此可由系爭租賃契約「異動登記加蓋戳記處」特別加蓋戳記，載明：「台
    中縣政府核定本租約，依據減租條例第二十條規定，自八十年一月一日起至八十
    五年十二月三十一日止，續訂租約六年，縣長廖了以」等字，即可獲證明，系爭
    契約既已展延至八十五年十二月三十一日，則被上訴人主張系爭契約租賃期間已
    於七十九年十二月三十一日屆滿而請求上訴人拆屋還地，即非有據。退步言之，
    縱令系爭租賃契約租賃期間已於七十九年十二月三十一日屆滿，但承租人即上訴
    人於租期屆滿後，仍為租賃耕地之耕作收益，而出租人即被上訴人不即表示反對
    之意思表示，依耕地三七五減租條例第一條適用民法民法第四百五十一條，應視
    為兩造就系爭耕地以不定期限繼續租賃契約，上訴人占有使用系爭耕地有合法權
    源，並非無權占有，被上訴人本於所有物返還請求權，請求上訴人拆除房屋返還
    系爭土地，以及本於侵權行為損害賠償法律關係，請求賠償相當於租金之損害，
    均為無理由；又退步言之，縱認系爭耕地租約業已合法終止，被上訴人於租約終
    止後，應依耕地三七五減租條例第十七條第二項規定，給付上訴人：改良土地所
    支付之費用、補償尚未收獲農作物之價額、給付上訴人終止租約當期之公告土地
    現值，減除土地增值稅後餘額三分之一之補償費，惟被上訴人迄未給付，被上訴
    人僅將終止租約當期之公告土地現值，減除土地增值稅後餘額三分之一之補償費
    提存於法院，其餘部分拒不給付，上訴人自得拒絕拆屋還地等語，資為抗辯。
四、
（一）被上訴人主張：上訴人承租伊所有之系爭耕地，訂有內南字第七七號私有耕地
      租約書，租期於七十九年十二月三十一日期滿，系爭租約於八十一年十一月二
      十七日雖經台中縣政府以（八一）府地權字第二六四０七七號函核定准上訴人
      自八十年一月一日起至八十五年十二月三十一日止續訂租約六年，后里鄉公所
      於八十二年十月二日，以八二后鄉民字第一○八二五號函通知被上訴人准予續
      定租約之登記；被上訴人即依法提起訴願，台灣省政府於八十三年三月八日以
      八三府訴字第一四七五九四號訴願決定書駁回被上訴人之訴願；被上訴人不服
      ，提起再訴願，經內政部以八十三年八月十八日八三內訴字第八三零三二九三
      號再訴願決定書，將原處分與訴願決定均撤銷，由台中縣政府另為適法之處分
      。台中縣政府於八十四年一月十二日，以八四府地權字九七七八號函准予上訴
      人續定租約；被上訴人再提起訴願，經台灣省政府於八十四年七月三日以八四
      府訴一字第一五四九五二號訴願決定書，將台中縣政府前開處分撤銷；台中縣
      政府另於八十四年九月十五日以八四府地權字二三四四七三號函准許被上訴人
      將系爭耕地收回自耕，顯見系爭土地租約之租期已於七十九年十二月三十一日
      屆滿，后里鄉公所亦註銷該租約登記等情，業據被上訴人提出系爭私有耕地租
      約、台中縣政府、台中縣后里鄉公所、台灣省政府、內政部上述函文、訴願決
      定書、再訴願決定書附卷可稽（見原審卷第七至十五頁、發回前本院卷一第四
      十三、四十四頁、發回前本院卷二第七頁、第二十頁、第三十五頁、第六十八
      頁、第八十九頁），自堪信為真實。
（二）按依耕地三七五減租條例第十九條第一項規定，耕地租約期滿時，出租人得收
      回自耕之情形，應依耕地三七五減租條例第六條第一項，及由同條第二項規定
      授權訂定之台灣省及台北市有關耕地租約登記辦法之規定，由該管鄉鎮（區）
      （市）公所審查，報經縣市政府核備後辦理登記，該管行政機關所為之審查核
      定，係屬行政處分，該條例第十九條第二項規定，出租人如確不能維持其一家
      生活，而同時因出租人收回耕地，致承租人失其家庭生活依據者，鄉鎮（區）
      公所耕地租佃委員會所為之調處，係對於耕地租約已滿期時准否收回自耕事件
      所為發生法律效果之單方行為，亦係行政處分，出租人、承租人如對行政機關
      就耕地三七五減租條例第十九條所為耕地准否收回自耕之核定與調處有所不服
      ，應循行政訟爭程序請求救濟（司法院大法官會議議決釋字第一二八號解釋理
      由書參照）。本件系爭耕地租賃契約租期於七十九年十二月三十一日屆滿後，
      出租人即被上訴人依據耕地三七五減租條例第十九條第二項之規定申請收回自
      耕，承租人即上訴人則聲請續租，經台中縣政府審查結果准許上訴人續訂租約
      ，以八十一年十一月二十七日府地權字第二六四０七七號函知后里鄉公所，該
      公所再於八十二年十月二日，以八二后鄉民字第一０八二五號函復被上訴人，
      被上訴人不服上述行政處分，經向主管機關提起訴願、再訴願結果，台中縣政
      府於八十四年九月十五日以（八四）府地權字第二三四四七三號函核定准許被
      上訴人收回系爭耕地，並通知台中縣后里鄉公所於八十五年六月二十四日以后
      鄉民字第七五八二號函辦理系爭租約終止登記確定等情，已如前述，足見台中
      縣政府原先所為准許上訴人續訂耕地租約之行政處分，業經行政訟爭程序予以
      撤銷而歸於無效，台中縣政府原依上述被撤銷之行政處分，在系爭耕地租賃契
      約「異動登記加蓋戳記處」所加註之：「台中縣政府核定本租約，依據減租條
      例第二十條規定，自八十年一月一日起至八十五年十二月三十一日止，續訂租
      約六年，縣長廖了以」等文句，依上開說明意旨，亦應歸於無效，上訴人徒依
      據系爭耕地租賃契約「異動登記加蓋戳記處」所加註之上開文句，辯稱系爭耕
      地租約已延期六年，至八十五年十二月三十一日始屆滿云云，顯屬無據。又上
      訴人於八十四年九月十五日台中縣政府將原先准許上訴人續訂租約之行政處分
      變更為准許被上訴人收回耕地之際，若對該項行政處分有所不服，自應依司法
      院大法官會議上述解釋意旨，循行政訟爭程序謀求救濟，竟不依此方式為之，
      任令該行政處分確定，迨本件訴訟中始空言辯稱台中縣政府所為准許被上訴人
      收回自耕之行政處分對伊不生效力云云，顯難採憑。
（三）如上所述，系爭耕地租約於七十九年十二月三十一日屆滿後並未續訂租約，按
      原定租約，應以七十九年十二月三十一日為租約租期屆滿日。被上訴人主張伊
      於系爭租約屆滿前之七十九年十一月間，委託詹樹炎向上訴人表示租期屆滿擬
      收回自耕，不再續租，租期屆滿後，伊於八十年二月十三日向台中縣后里鄉公
      所提出申請書，申請收回系爭耕地自耕等語。查被上訴人所舉證人詹樹炎於本
      院準備程序中經隔離訊問證稱：「被上訴人甲○○是我的親弟弟．．．」、「
      我跟上訴人甲○○住在一起，到目前為止還共同生活在一起，我是家裡排行老
      大，我們兄弟有四人，四個兄弟只有三個住在一起，老三沒有跟我們住在一起
      ，因為工作的關係他搬到豐原住，后里鄉○○○段一四四號土地是我們家的祖
      產，該土地在我父親過世前．．．是登記我父親的名義，我父親大約是在民國
      四十二年過世，在生前他就已經將土地以贈與為原因過戶給上訴人甲○○，甲
      ○○學歷是省立豐原高商畢業，目前甲○○的職業是種田，該土地的位置我知
      道，因為該地就在我家前面，那塊土地是給別人種，剛開始租給戊○○的父親
      劉發申，是三七五租約，我父親死亡的時候甲○○才七歲，當時我十七歲，我
      幫甲○○管理直到目前還是由我管理，因為我們還共同生活，收來租金大家一
      起用，我父親死亡的時候，名下都沒有土地，我們四個兄弟都已經結婚，都有
      小孩，甲○○他雖已經成年但是那塊土地都委託我處理，去公所訂立三七五租
      約，也是甲○○委託我去公所辦理的，租金也都是我去收的，從我父親過世起
      至七十九年為止租金都是我在收取，七十九年之後，對造上訴人丙○○、上訴
      人兼法定代理人戊○○、劉發漢、乙○○就將租金提存在法院，他們從八十一
      年開始提存，因為我弟弟（指被上訴人）在七十九年有告訴我七十九年那年滿
      期不再租給對造，之後就要收回自己耕種，是我弟弟甲○○要我跟上訴人丙○
      ○、上訴人兼法定代理人戊○○、上訴人劉發漢、上訴人乙○○說，七十九年
      這一期租金收了以後，就不再收租金，土地要收回來自己耕種，大概在民國七
      十九年十一月左右，甲○○是在我家裡枋寮路九號客廳拜託我，講的時候，只
      有我們兄弟兩人在場，沒有其他人在場，是在白天，約在下午三點多跟我說的
      ，甲○○當時說租期滿了，有符合擴大家庭農場經營的條件，所以要收回來，
      我回答說好，我會去轉達，我隔了約一週有告訴上訴人丙○○、上訴人兼法定
      代理人戊○○、上訴人劉發漢（上訴人丁○○的被繼承人）、上訴人乙○○四
      人，我是在一位姓廖的人家裡的曬榖場轉告劉發漢、乙○○的，戊○○我是在
      他家裡（上訴人兼法定代理人戊○○家裡）轉達他的，上訴人丙○○我是在我
      叫上訴人兼法定代理人戊○○轉達，因為上訴人兼法定代理人戊○○是上訴人
      丙○○的法定代理人，因為上訴人丙○○是禁治產人，轉達的時候，沒有第三
      人在場」等語（發回後本院卷第六十一至六十三頁）。由上證詞，足見被上訴
      人確有於系爭耕地租約屆滿前委由其胞兄詹樹炎向上訴人為租期屆滿不再續租
      之意思表示。該證人詹樹炎雖為被上訴人之胞弟，誼屬至親，惟就其以前所見
      聞之事實，非不得為證人，上訴人徒以該證人與被上訴人為兄弟關係，即指證
      言有偏頗，尚非可採。至於被上訴人委託證人詹樹炎向上訴人表示不再續租之
      時間，被上訴人陳稱係七十九年十一月間，而證人詹樹炎陳稱係七十九年十月
      間，雖稍有不符，惟該事距今已十餘年，上述二人就年份之供述相同，僅月份
      之供述相隔一月，僅些微差距，難謂有悖常情，反而由此更足證明證人詹樹炎
      之證詞並非出於串供，益證其證詞為可採，又證人詹樹炎證稱受託轉達不再續
      租之時間為當日下午約三時許，被上訴人則陳稱係當日傍晚時分，查下午三時
      許，與傍晚相去不遠，難認有何顯著差異，上訴人執此指稱上述二人就月份之
      供述，以及當日委託轉達不再續租之時間不一，即指證人之證詞為串證云云，
      即非有據。又上訴人指稱：本件自起訴之日起至最高法院發回為止，已歷時四
      年餘，被上訴人並未提及伊有委託證人詹樹炎向承租人（上訴人）為終止租約
      之意思表示，迨發回後始聲請傳喚該證人，顯有串證云云。為被上訴人所否認
      。查本件發回更審前，兩造係爭執被上訴人訴願等行政救濟程序是否合法？有
      無延誤行政救濟等事宜，迨最高法院發回之意旨指出應再查明被上訴人有否於
      租約屆滿後之相當期日內向上訴人為反對續租之意思表示，被上訴人為求釐清
      事實，而聲請傳訊證人詹樹炎到場作證，亦屬攻擊防禦方法之行使，尚難遽指
      證人詹樹炎所為之證詞係屬串供。上訴人另指稱：被上訴人反對續租之意思表
      示應由本人為之，不得委任他人代為意思表示，本件被上訴人本人未曾向上訴
      人為反對續租之意思表示，依法不生效力云云。惟查被上訴人委由其胞兄即證
      人詹樹炎向上訴人為期滿不再續租之意思表示，其意思表示內容明確，委由證
      人詹樹炎轉達此意思，自無不可，是上訴人上述抗辯，亦非有據。再者，上訴
      人又辯稱：縱認被上訴人曾委託詹樹炎前往上訴人處表示不願繼續出租系爭耕
      地，然因詹樹炎係於七十九年十二月三十一日租約到期前便為上述之表示，故
      與民法第四百五十一條「租賃期限屆滿後」之要件不符，亦不發生終止租賃契
      約之效力云云。惟按最高法院五十八年度台上字第一一五九號民事判決要旨：
      「上訴人與原業主訂立之土地租賃契約明載：租賃期間屆滿時，雙方同意繼續
      者，應再訂立契約。則不問其所訂之二年期間為租賃期間，抑為換約期間，原
      業主既已於期限屆滿前，通知上訴人不再續租，即不同意換約之意，上訴人又
      非得單獨請求換約，本件租賃關係已因此二年期限屆滿，歸於消滅，自不能因
      已往曾數度續訂租約，遂謂本件係不定期租賃」，由此判決意旨，顯見於租期
      屆滿前之通知，亦可發生終止租賃契約之效力，上訴人上述抗辯，亦非可採。
（四）被上訴人主張伊係於八十年二月十三日，向台中縣后里鄉公所提出申請書，申
      請收回原先出租與上訴人之系爭耕地，以擴大家庭農場經營規模，上訴人對此
      日期亦不爭執。再按被上訴人向台中縣后里鄉公所申請收回系爭耕地後，后里
      鄉公所於八十年二月二十八日以八０后鄉民字第二０五０號函，將被上訴人申
      請收回系爭耕地之事轉知上訴人等人，此有被上訴人所提前述函文影本可據（
      見發回前本院卷二第一三０頁）。
（五）如上所述，被上訴人於系爭租賃契約七十九年十二月三十一日租期屆滿前，委
      由其胞兄詹樹炎向上訴人等人轉知租期屆滿被上訴人不再續租之意思，系爭租
      約租期屆滿後，被上訴人隨即於八十年二月十三日，向台中縣后里鄉公所提出
      申請書，申請收回原先出租與上訴人之系爭耕地，后里鄉公所於八十年二月二
      十八日以八０后鄉民字第二０五０號函，將被上訴人申請收回系爭耕地之事轉
      知上訴人等人，雖其係於七十九年十二月三十一日租期屆滿後，歷經月餘後之
      七十九年二月十三日始向后里鄉公所申請收回系爭耕地，惟其既已於租期屆滿
      前委由詹樹炎向上訴人表示租期屆滿被上訴人不再續租，上訴人已知悉被上訴
      人於系爭租約租期屆滿後不再續租之意思，被上訴人於租期屆滿後歷經月餘始
      向后里鄉公所申請收回系爭耕地，參諸民法第四百五十一條所以規定出租人應
      立即為反對續租之意思表示，其立法意旨在使承租人早日知悉出租人不願續租
      之情，自應認被上訴人於系爭耕地租賃契約租期屆滿後已立即表示反對之意思
      ，兩造就系爭耕地未成立不定期租賃，系爭租賃契約已於七十九年十二月三十
      一日原定租期屆滿之日消滅。
（六）上訴人復辯稱：退步言之，縱認系爭耕地租約業已合法終止，被上訴人於租約
      終止後，應依耕地三七五減租條例第十七條第二項規定，給付上訴人：改良土
      地所支付之費用、補償尚未收獲農作物之價額、給付上訴人終止租約當期之公
      告土地現值，減除土地增值稅後餘額三分之一之補償費，惟被上訴人迄未給付
      ，被上訴人僅將終止租約當期之公告土地現值，減除土地增值稅後餘額三分之
      一之補償費提存於法院，其餘部分拒不給付，上訴人自得拒絕拆屋還地等語。
      按同時履行抗辯權之成立，須因雙務契約而互負債務始足當之，倘雖基於雙務
      契約而互負債務，但其間並無對價關係者，即無同時履行抗辯權可言。本件上
      訴人所指上開土地改良費以及尚未收獲之農作物補償費等，與終止租約收回耕
      地，並非立於互為對待之給付關係，自不生同時履行抗辯權之問題（最高法院
      六十三年台上字第八二八號判例參照），是上訴人以被上訴人尚未給付土地改
      良費以及尚未收獲之農作物補償費，而資為拒絕拆屋還地之理由，並非有據。
（七）承上所述，系爭耕地租約既已於七十九年十二月三十一日消滅，則上訴人占有
      使用系爭耕地，即無正當權源，是被上訴人以系爭耕地所有人之地位，本於物
      上請求權，基於無權占有之法律關係，請求上訴人應將其所占用如原判決附圖
      編號Ｃ部分所示面積０．００五九公頃之房屋拆除，並將該基地０．００五九
      公頃土地、及附圖編號Ｂ部分所示面積０．八０三六公頃土地返還被上訴人，
      洵屬正當，原審就此部分，為上訴人敗訴之判決，並依兩造之聲請，分別酌定
      擔保金，為「准」、「免」假執行之宣告，即無不合，上訴人就此部分提起上
      訴，指摘原判決失當，求予廢棄改判，非有理由，應予駁回。
（八）關於被上訴人本於侵權行為損害賠償法律關係請求上訴人賠償損害金部分：
      按因故意或過失不法侵害他人之權利者，負損害賠償責任。民法第一百八十四
      條第一項定有明文。系爭租約固於七十九年十二月三十一日屆期而消滅，已如
      上述，惟兩造間之行政爭訟係於八十四年九月十五日始告確定，上訴人於八十
      四年九月十五日前係依據尚未確定之台中縣政府八十一年十一月二十七日府地
      權字第二六四０七七號准予續約之行政處分在系爭土地上為耕作，該行政處分
      於撤銷前尚難認係無效之處分，上訴人於此期間內占有系爭土地耕作，應無所
      謂故意或過失侵害他人之權利，即不能令其於此期間負損害賠償之責；又按土
      地法第一百十條第一項固規定耕地地租不得超過地價百分之八，但係指耕地三
      七五減租條例施行前之耕地地租而言，若施行後既有該條例第二條之規定，自
      應優先於土地法而適用（最高法院五十六年度台上字第六五０號判例參照）。
      本件上訴人自八十四年九月十五日上開行政爭訟確定撤銷原續約處分後，仍繼
      續占有使用系爭土地，使被上訴人無法使用系爭土地，自係侵害被上訴人之所
      有權，應自八十四年九月十六日起，賠償被上訴人相當於租金之損害，其損害
      額應依耕地三七五減租條例第二條規定之主要作物正產品全年收穫總量千分之
      三百七十五計算之，又被上訴人對上訴人依耕地三七五減租條例所提存之八十
      四年至八十七年度之年租金三萬三千六百九十六元一節，並不爭執，則被上訴
      人自八十四年九月十六日起至返還土地之日止，得請求之損害金應為每年三萬
      三千六百九十六元，被上訴人請求上訴人按年連帶給付三萬三千六百九十六元
      ，自屬有據，原審就此部分，為上訴人敗訴之判決，亦無不合，上訴論旨，就
      此部分，指摘原判決失當，求予廢棄，亦無理由，應予駁回。
五、本案事實已臻明確，兩造其餘攻擊防禦方法及舉證，核於判決結果無影響，爰不
    逐一論述，併此敘明。
六、據上論結，本件上訴為無理由，依民事訴訟法第四百四十九條第一項、第八十五
    條第二項，判決如主文。
中      華      民      國    九十二    年      四      月     十五     日
~B1民事第五庭審判長法  官  陳滿賢
~B2                法  官  古金男
~B3                法  官  邱森樟
右為正本係照原本作成。
如對本判決上訴，須於收受判決送達後二十日內向本院提出上訴書狀，其未表明上訴
理由者，應於提出上訴後二十日內向本院提出上訴理由書（須按他造人數附具繕本）
，並繳納送達用雙掛號郵票拾份（每份拾肆元）。
上訴時應提出委任律師或具有律師資格之人之委任狀；委任有律師資格者，另應附具
律師及格證書及釋明委任人與受任人有民事訴訟法第四百六十六條之一第一項但書或
第二項（詳附註）所定關係之釋明文書影本。
~B                書記官  粘銘環
中      華      民      國    九十二    年      四      月     十七     日
附註：
民事訴訟法第四百六十六條之一（第一項、第二項）
對於第二審判決上訴，上訴人應委任律師為訴訟代理人。但上訴人或其法定代理人具
有律師資格者，不在此限。
上訴人之配偶、三親等內之血親、二親等內之姻親，或上訴人為法人、中央或地方機
關時，其所屬專任人員具有律師資格並經法院認為適當者，亦得為第三審訴訟代理人
。
                                                                        Ｈ


司法院資訊處製作；財團法人民間司法改革基金會備份。
